【裁判字號】    89,訴,232
【裁判日期】    890920
【裁判案由】    塗銷土地所有權移轉登記
【裁判全文】
臺灣苗栗地方法院民事判決                          八十九年度訴字第二三二號
    原      告  苗栗縣頭份鎮公所
    法定代理人  乙○○
    訴訟代理人  葉天昱律師
    複  代理人  廖凰玎律師
    被      告  甲○○○  住苗.
    被      告  丙○○○  住苗.
    共      同
    訴訟代理人  林思銘律師
    複  代理人  熊裕獻  住新竹.
右當事人間請求塗銷土地所有權移轉登記事件，本院判決如左：
    主    文
被告於民國八十七年八月二十七日以苗栗縣頭份地政事務所頭地所字第八六零三號收
件，民國八十七年八月三十一日登記，就坐落苗栗縣頭份鎮○○段○○段六一一地號
面積四十平方公尺、同小段六一二地號面積十八平方公尺、同小段六一二之二地號面
積十二平方公尺等土地，所為所有權之應有部分各二分之一之所有權移轉登記應予塗
銷，回復為原告所有。
訴訟費用由被告負擔。
    事    實
甲、原告方面：
壹、聲明：
 一、先位聲明：如主文所示。
 二、備位聲明：被告應將苗栗縣頭份鎮○○段○○段六一一地號面積四十平方公尺
     、同小段六一二地號面積十八平方公尺、同小段六一二之二地號面積十二平方
     公尺等三筆土地之所有權應有部份各為二分之一移轉登記予原告。
貳、陳述：
 一、先位聲明部分：
 （一）系爭三筆土地現登記為甲○○○、丙○○○二人共有，應有部分各為二分之
       一，係兩造前經鈞院八十六年度調字第一號返還土地調解事件調解成立，於
       民國八十七年八月三十一日由被告持調解書辦理系爭土地之所有權移轉登記
       ，由原告移轉予被告二人共有，即被告係以具相當於確定判決效力之調解書
       替代當事人所有權移轉之意思表示，故當時兩造並未簽定書面物權移轉契約
       。嗣本案之調解業經判決宣告調解無效確定在案，而因兩造並未簽訂物權移
       轉契約之書面，則系爭土地所有權之移轉，因欠缺所有權移轉之意思合致性
       及要式性，故不生不動產物權移轉之效力，原告仍為系爭土地之真正所有權
       人，而被告於土地登記謄本之所有權人登記，乃是對原告之所有權有所妨害
       ，為此依民法第七百六十七條妨害除去請求權之規定請求被告給付如先位訴
       之聲明。
 （二）對被告抗辯所為之陳述：
   （１）系爭土地為苗栗縣政府於七十八年五月間徵收充作苗栗縣頭份鎮○○○號
         道路工程用地，並逕為登記原告為所有權人，則系爭土地係原告依徵收之
         公法關係原始取得。雖嗣因無效調解致登記所有權人為被告，然調解無效
         訴訟確定後，被告即應回復調解前之原狀即回復原告為所有權人之登記，
         故有訴請被告塗銷所有權登記之必要。被告雖另主張苗栗縣政府原徵收範
         圍有不當情事，被告已申請撤銷徵收云云。然苗栗縣政府於七十八年五月
         五日以七八府地用字第四六一零一號函公告徵收系爭土地充作苗栗縣頭份
         鎮○○○號道路工程用地之行政處分早經公告期滿無人異議乃告確定，在
         原徵收官署之苗栗縣政府依法撤銷原處分，或另為撤銷徵收之新處分前，
         被告之抗辯尚無理由。
   （２）又被告前向苗栗縣政府申請撤銷徵收，經苗栗縣政府於八十八年六月十六
         日以八八府地用字第八八零零零五一五四一號函令原告查明本案相關事實
         ，原告原應就相關事實查明後回復苗栗縣政府即可，然誤對被告函復並略
         指陳「台端陳情本鎮都市計劃三之一號道路違法徵收卻拖延歸還乙案，應
         無台端所陳原承辦人員拖延失職之事」，致被告不服乃據以向苗栗縣政府
         提起訴願，苗栗縣政府訴願審議委員會竟仍予以受理，並作成撤銷原處分
         之決定，且於訴願決定書中略指「對於訴願人之申請，仍應由本府為准駁
         ，不得逾越權限逕為處分」云云。顯然，苗栗縣政府對於原告誤對被告之
         函復視為一項行政處分並受理訴願，方才有撤銷原處分情事。亦即，原告
         誤對被告之函復，性質上屬查詢復函之一種，並非新的行政處分，則苗栗
         縣訴願審議委員會仍依訴願案受理，事實上也是另一項錯誤，亦非有洽。
         退萬步言，即或可認苗栗縣訴願審議委員會所為撤銷原處分之訴願決定有
         理由，亦不過撤銷原告擅為准駁申請之函復而已。準此，則不啻仍回復於
         被告向苗栗縣政府申請撤銷徵收之狀態而已，在苗栗縣政府依法撤銷原處
         分，或另為撤銷徵收之新處分前，被告之抗辯仍無理由。
   （３）又內政部八十九年八月一日台 (八九)內地字第八九六九八五０號函，固
         釋示「苗栗縣頭份鎮都市計劃三之一號道路經都市計畫劃設為十五公尺寬
         之計劃道路，並於該都市計畫辦理第一次通盤檢討時敘明維持現有計畫道
         路寬度，並以指定牆面線實施建築管理。則本案貴縣頭份鎮都市計畫三之
         一號道路徵收範圍自應依都市計畫書規定之計畫道路寬度為準」。惟前揭
         釋示，係苗栗縣政府就頭份鎮都市計劃三之一號道路應徵收之道路寬度之
         請釋，核屬行政處分後之檢討事項，函釋本身並無拘束力，僅得作為苗栗
         縣政府就其於七十八年五月五日以七八府地用字第四六一０一號公告徵收
         行政處分之檢討參考而已。苗栗縣政府固得本於前揭函釋意旨，另為撤銷
         系爭土地之徵收，惟亦可基於其他考量不為任何行政處分。另內政部之前
         開函文同時提及「本案貴縣頭份鎮都計畫三之一號道路原係既成道路」等
         語，則在苗栗縣頭份鎮公所依法公告廢棄該既成道路前，公用地役關係仍
         屬存在。又公用地役關係既係提供反射利益予公民通行使用，則在苗栗縣
         政府依法撤銷徵收系爭土地，或苗栗縣頭份鎮公所依法公告廢棄該既成道
         路前，被告之抗辯恐非可取。
  二、備位之訴部分：系爭土地之所有權若已產生變動，被告為所有權人，然因被告
      取得所有權之原因即調解係無效，其取得所有權為無法律上之原因，被告應返
      還所得利益，為此依民法第一百七十九條不當得利之法律關係請求被告給付如
      備位訴之聲明
參、證據：提出土地登記簿謄本、台灣苗栗地方法院八十八年度訴更字第一號民事判
    決、台灣高等法院台中分院八十八年度上字第三七三號民事判決、最高法院八十
    九年度台上字第四一六號民事裁定。
乙、被告方面：
壹、聲明：原告之訴駁回。
貳、陳述：
  （一）系爭土地原為被告二人共有，七十八年五月十五日苗栗縣政府茲為頭份鎮公
        所辦理都市計畫三之一號道路工程，而依據台灣省政府七十八年四月八日府
        地四字第三七八七九號函辦理公告徵收被告共有土地。茲因原告辦理徵收之
        範圍與都市○○○○○道路工程之都市計劃書、圖不符，超徵收部分被告之
        系爭土地，被告因而向苗栗縣政府陳情，故生撤銷徵收之爭議。本件原告徵
        收錯誤，經被告向苗栗縣政府提起訴願聲請撤銷徵收，經縣政府向內政部請
        示，業經內政部於八十九年八月一日以台八九內地字第八九六九八五零號函
        ，函示苗栗縣政府：「本案貴縣頭份鎮都市計劃三之一號道路，原係既成道
        路，經都市計劃劃設為十五公尺寬之計劃道路，並於該都市計劃辦理第一次
        通盤檢討時，敘明維持現有計劃道路寬度，並與指定牆面線實施建築管理。
        則本案貴縣頭份鎮都市計劃三之一號道路徵收範圍自應依都市計劃書規定之
        計劃道路寬度十五公尺為準」。是以本件原告顯然因承辦人員作業錯誤徵收
        二十米，致徵收到被告部分土地，此一錯誤原告應依土地徵收條例第四十九
        條第一項及第五十條第一項，向中央主管機關申請撤銷該徵收處分，惟原告
        卻不循此方式申請撤銷徵收，而補正其自認徵收錯誤，將土地返還於被告之
        行政處分，而逕行提起本件返還土地之訴，徒增煩擾，顯然欠缺權利保護要
        件。
  （二）被告已向主管機關即苗栗縣政府提起對原告於八十八年六月二十五日八十八
        頭鎮建字第一００七九號函令之訴願，且得訴願審議委員會回覆：「針對請
        求銷徵收處分之申請，應由本府受理，係屬本府權限，原處分機關即原告居
        於需地機關之立場，遇此案件雖得查明事實表明所持法令見解，惟此僅供本
        府參考而已，對訴願人即被告之申請仍應報由本府為准駁，不得逾越權限逕
        為處分，是原處分不無瑕疵，準此，原處分應予撤銷，由原處分機關將訴願
        人之申請案移由本府處理。」之決定。所謂原處分係指原告所為之准撤銷與
        不准撤銷徵收之作為以及對系爭土地權利所為之非公法範疇之處分程序與方
        式。事後又經苗栗縣政府請示內政部，亦得內政部八十九年四月二十一日台
        八九內地字第八九０五一八三號函：「應依土地徵收條例第五十條第一項及
        第二項規定並參酌系爭土地是否有符同條第四十九條各項之規定辦理」之答
        覆，而苗栗縣政府且有擬草二項辦法解決。今被告就系爭土地之撤銷徵收已
        循訴願及行政訴訟程序求救濟。惟原告卻不遵法令及主管機關之決定，逾越
        權限並以其只為需地機關之地位，向被告又提出訴訟，依縣政府訴願之決定
        ，原告顯有當事人適格之違法，且公用徵收係屬公法之範疇，亦非普通法院
        所能審判，原告所提之訴訟誠為不當。
  （三）本件原告所指法院之調解雖係被告等向鈞院提起，惟該調解書並非系爭土地
        移轉登記之唯一根據；該系爭土地原告業於八十六年三月十五日通知被告就
        系爭土地撤銷徵收移轉登記事宜進行商議，而原告亦於後續辦理程序中向主
        管機關苗栗縣政府請示如何辦理，並於八十七年一月十七日接獲原告八十七
        頭鎮建字第零零九五零號函申請辦理撤銷徵收，是原告已依行政作業之程序
        進行審核而逕行分割移轉登記系爭土地作業甚明。茲因原告遲遲未按自決之
        審核辦理移轉，被告才向鈞院聲請調解，且於調解時並由原告自認為應按審
        核中之程序方式辦理而移轉登記。換言之，被告取得系爭土地之所有權，亦
        係因原告執行其應遵守之行政命令之結果。
參、證據：提出苗栗縣政府函、苗栗縣頭份鎮公所函、訴願決定書、內政部函、苗栗
    縣政府處理方案各一件。
    理    由
一、按民事訴訟制度原為保護私法上權利而設，事件是否為普通法院之審判權限係以
    原告起訴主張為訴訟標的之法律關係，從形式上認定之，本件原告起訴所主張訴
    訟標的之法律關係，為民法第七百六十七條之妨害除去請求權，係私法上之權利
    ，自屬民事訴訟之範圍，被告抗辯本件應由原告循行政爭訟程序解決，顯有未合
    。又主張其為訴訟標的法律關係之實體法上之歸屬主體者或就該法律關係有實體
    法上之處分權或管理權者，就該訴訟即取得訴訟實施權而具備當事人適格，本件
    原告主張其為系爭土地之所有權人而行使妨害除去請求權，其當事人適格即無欠
    缺，被告抗辯本件原告無當事人適格，即屬無據，合先敘明。
二、本件原告先位之訴主張系爭三筆土地現登記為被告告甲○○○、丙○○○二人共
    有，應有部分各為二分之一，係兩造前經本院八十六年度調字第一號返還土地調
    解事件調解成立，由原告移轉系爭土地之所有權予被告二人共有。惟前開調解業
    經判決宣告調解無效確定在案，則系爭土地所有權移轉登記既以此調解為根據，
    該登記即有無效之原因，系爭土地之所有權移轉登記不生不動產物權移轉之效力
    ，原告仍為系爭土地之真正所有權人，而被告於土地登記謄本之所有權人登記，
    乃係對原告之所有權之妨害，為此依民法第七百六十七條妨害除去請求權之規定
    請求被告給付如先位訴之聲明。倘若認為系爭土地之所有權已產生變動，則備位
    之訴主張被告為所有權人，然因被告取得所有權之原因即調解係無效，其取得所
    有權為無法律上之原因，被告應返還所得利益，為此依民法第一百七十九條不當
    得利之法律關係請求被告將系爭土地之所有權移轉登記予原告等語。被告則以：
    系爭土地原為被告二人共有，七十八年五月十五日苗栗縣政府茲為頭份鎮公所辦
    理都市計畫三之一號道路工程，公告徵收被告之系爭土地。茲因原告辦理徵收之
    範圍與都市○○○○○道路工程之都市計劃書、圖不符，超徵收部分被告之系爭
    土地，經被告向苗栗縣政府提起訴願聲請撤銷徵收，原告應俟訴願之結果為何再
    提起本訴始符合訴訟經濟。且徵收為公法範疇，非普通法院所得管轄，原告起訴
    實為不當，另開調解並非原告移轉登記系爭土地予原告之唯一根據等語資為抗辯
    。
二、原告主張苗栗縣政府於七十八年五月間徵收原為被告二人共有之苗栗縣頭份鎮○
    ○段○○段六一一地號、同小段六一二地號、同小段第六一二之二地號等三筆土
    地充作苗栗縣頭份鎮○○○號道路工程用地，並逕為登記原告為所有權人。茲因
    原告辦理徵收之範圍與都市○○○○○道路工程之都市計劃書、圖不符致超徵收
    被告之系爭土地，經被告聲請調解，由本院於八十六年度調字第一號返還土地事
    件成立調解，由原告移轉系爭三筆土地之所有權予被告二人共有，然前開調解業
    經本院八十八年度訴更字第一號及台灣高等法院台中分院八十八年度上字第三七
    三號判決宣告無效確定在案等情，業據其提出土地登記簿謄本、本院八十八年度
    訴更字第一號判決、台灣高等法院台中分院八十八年度上字第三七三號判決、最
    高法院八十九年度台上字第四一六號裁定為證，且為被告所不爭，並經本院調閱
    前開卷宗查核無訛，自堪信為真實。
三、按所有人對於妨害其所有權者，得請求除去之，民法第七百六十七條定有明文。
    又按不動產物權，依法律行為而取得者，非經登記不生效力，不動產物權之移轉
    應以書面為之，民法第七百五十八條、第七百六十條亦定有明文。另按調解成立
    與訴訟上和解有同一之效力，而和解成立者，與確定判決有同一之效力，民事訴
    訟法第四百十六條第一項、第三百八十條第一項分別定有明文。是以不動產物權
    之變動，須當事人間有變動所有權意思表示之合致，並以書面為之，再經登記始
    發生效力，又該變動所有權之意思表示及書面均得以訴訟上和解或調解及法院之
    判決代替之。本件兩造經本院八十六年度調字第一號返還土地事件調解成立，由
    原告移轉系爭三筆土地之所有權為被告共有，被告持該與確定判決有相同效力之
    調解書替代原告變動物權之意思表示及物權移轉之書面並辦理所有權移轉之登記
    ，嗣前開調解業經判決確定無效在案，則系爭三筆土地所有權之移轉自始欠缺物
    權變動意思表示之合致及物權變動之書面，所有權自不生變動之效力，真正權利
    人仍得對登記名義人主張所有權。又系爭土地原係經苗栗縣政府徵收，而登記為
    原告所有，則原告對於系爭所管土地，自得行使所有權人之權利，而所有權之登
    記名義人現為被告二人，係對原告所有權之行使有所妨害，從而，原告先位之訴
    本於所有物妨害除去請求權之法律關係請求被告塗銷系爭土地之所有權移轉登記
    ，洵屬有據，應予准許。
四、綜上所述，原告請求被告於民國八十七年八月二十七日以苗栗縣頭份地政事務所
    頭地所字第八六零三號收件，民國八十七年八月三十一日登記，就坐落苗栗縣頭
    份鎮○○段○○段六一一地號面積四十平方公尺、同小段六一二地號面積十八平
    方公尺、同小段六一二之二地號面積十二平方公尺等土地，所為所有權之應有部
    分各二分之一之所有權移轉登記應予塗銷，回復為原告所有，核屬正當，應予准
    許。又本院已准許原告先位之訴，自無庸再就備位之訴併予裁判，併此敘明。
五、本件事證已臻明確，兩造其餘攻擊防禦方法，核與本件判決結果不生影響，爰不
    一一贅述，附此敘明。
六、據上論結，本件原告之訴為有理由，依民事訴訟法第七十八條，判決如主文。
中       華      民      國    八十九     年     九    月     二十      日
                               台灣苗栗地方法院民事庭
                               審判長法官  林  燦  都
                                     法官  高  敏  俐
                                     法官  曾  明  玉
右為正本係照原本作成。
如對本判決上訴，須於判決送達後二十日內向本院提出上訴。
                               法院書記官  陳  貴  瑋
中       華      民      國    八十九     年     九    月     二十      日


司法院資訊處製作；財團法人民間司法改革基金會備份。
